【裁判字號】    95,簡上,916
【裁判日期】    951115
【裁判案由】    詐欺
【裁判全文】
臺灣高雄地方法院刑事判決             95年度簡上字第916號
上  訴  人
即  被  告  甲○○
上列上訴人因詐欺案件，不服本院高雄簡易庭95年度簡字第3102
號中華民國95年5 月30日第一審刑事簡易判決（臺灣高雄地方法
院檢察署檢察官聲請簡易判決處刑案號：95年度偵字第3535號、
95 年 度偵緝字第1063號），提起上訴，本院管轄之第二審合議
庭判決如下：
    主  文
上訴駁回。
    事  實
一、甲○○可預見提供自己的金融機構帳戶存摺、提款卡及密碼
    供他人使用，可能為他人用於財產犯罪之情況下，仍基於幫
    助犯罪之不確定故意，於民國94年6 月2 日至94年7 月12日
    間之某日，在不詳地點，將其在中華郵政股份有限公司大寮
    中興郵局（下稱大寮中興郵局）所申請開立帳戶（局號：
    0000000 、帳號：0000000） 之存摺、提款卡及提款密碼，
    提供予姓名年籍不詳之人使用。
二、嗣取得上開大寮中興郵局帳戶存摺、提款卡及提款密碼等物
    之人，與佯稱「林課長」之姓名年籍均不詳之人，共同基於
    意圖為自己不法所有之概括犯意聯絡，在報紙上刊登內容略
    為「龍昌國際玩具公司徵家庭代工」之廣告，俟丙○○於94
    年6 月23日10時30許依該廣告撥打電話主動聯繫應徵家庭代
    工，即由佯稱「林課長」之人假借需繳納保證金、機器測試
    費、保險金或購買機器等名目要求丙○○匯款至指定帳戶，
    使丙○○陷於錯誤，丙○○於94年7 月12日匯款1 萬5000元
    計二筆，同年月13日匯款4 萬7700元，同年月14日匯款3萬
    元，共計10萬7700元至甲○○前開之大寮中興郵局帳戶內（
    另於94年6 月23日、24日、27日、28日、29日接續匯款2580
    元、1 萬1300元、3 萬元、1 萬5000元、1 萬5000元共計7
    萬3880元至朱政輝之中國國際商業銀行岡山分行帳戶，此部
    分由檢察官另行聲請簡易判決處刑；於94年6 月30日、7 月
    4 日、7 月12日接續匯款1 萬3800元、5000元、1 萬4000元
    、3 萬2000元、4500元、3 萬元共計9 萬93 00 元至駱淑蘭
    所申請開立之第一商業銀行新西分行帳號0000000000 0號帳
    戶，此部分由檢察官另移轉由其他地方法院檢察署偵辦），
    嗣因丙○○遲未收到所購機器，發覺有異，始知受騙。
三、案經高雄縣政府警察局岡山分局及高雄縣政府警察局林園分
    局報請臺灣高雄地方法院檢察署檢察官偵查起訴。
    理  由
壹、證據能力方面─
    查檢察官於聲請簡易判決處刑書所引憑以認定被告犯行之證
    據，為被告以外之人於審判外之言詞或書面陳述，原無證據
    能力，惟被告於本院調查證據時，經審判長提示後，已知有
    刑事訴訟法第159 條第1 項不得為證據之情形，惟未於言詞
    辯論終結前聲明異議，本院審酌上開證據作成時，其虛偽之
    可能性極小，且與本案之待證事實，具有相當之關聯性，認
    為適當，依刑事訴訟法第159 條之5 第2 項規定，應視為同
    法條第1 項之同意，具有證據能力。
貳、實體方面─
一、訊據上訴人即被告甲○○矢口否認有將前開帳戶提供予他人
    使用之犯行，辯稱：該大寮中興郵局帳戶的存摺、提款卡都
    被地下錢莊的人拿走，他們要求將所欠款項匯入帳戶內由他
    們領，有告訴他們提款卡密碼云云。經查：
  (一)上開大寮中興郵局帳戶係被告甲○○本人所申請開立一節，
    業經被告甲○○供認不諱，並有中華郵政股份有限公司鳳山
    郵局94年11月17日鳳營字第0940101749號函及所附開戶基本
    資料各1 份在卷可稽，堪認屬實。
  (二)前揭被害人丙○○遭詐騙而匯款共計10萬7700元至前開大寮
    中興郵局帳戶之情節，業據被害人丙○○於警詢時指述綦詳
    ，復有郵政國內匯款執據影本4 紙及大寮中興郵局帳戶之交
    易明細資料1 份附卷可憑，亦堪認與事實相符。
  (三)被告甲○○雖辯稱前開大寮中興郵局帳戶之存摺、提款卡係
    由地下錢莊之人取走云云，並請求傳訊證人乙○○為證，惟
    證人於本院證述：94年年底，地下錢莊之人至被告家中有拿
    走被告之存款簿、提款卡，但不記得是那一家銀行之存簿及
    提款卡，亦未聽被告說及提款卡密碼等語（詳本院卷第38頁
    ）。證人所述地下錢莊之人拿取被告所有存簿及提款卡時間
    ，明顯在本件被害人遭詐騙之後（94年7 月間），又證人無
    法明確指出存摺所屬金融機構之名稱，是其所述縱屬真實，
    亦與本案之存摺、提款卡無關，不足為被告有利之認定。堪
    認被告所辯無非為掩飾其將帳戶提供他人使用之事實，不足
    採信。
  (四)衡以本件被害人丙○○匯款至被告之大寮中興郵局帳戶後，
    數筆款項均於匯入當日即遭領取，顯見上揭行詐騙之人於向
    被害人等行騙時，確有把握該等帳戶不會被帳戶所有人掛失
    止付，依此觀之，如非被告確有提供行詐之人使用其帳戶，
    當無恣意使用之可能。益見被告甲○○有將上揭郵局之存摺
    、提款卡及提款密碼提供予姓名年籍不詳之人使用之事實，
    應堪認定。
  (五)查金融帳戶係個人理財之工具，一般人向金融機構申請開立
    帳戶，並無任何法令限制，只須提出身分證、印章即可辦理
    開戶申請，此為眾所週知之事實，則依一般人之社會生活經
    驗，苟見他人不自己申請開立帳戶而蒐集不特定人之帳戶使
    用，衡情當知渠等取得之帳戶乃被利用從事與財產有關之犯
    罪，以被告為成年人之智識、經驗，對此當無不知之理，竟
    提供自己帳戶供他人使用，足認其顯然可預見帳戶提供予他
    人係用於財產犯罪，供存入某筆資金後再行領出，而該筆資
    金之存入及提領過程係有意隱瞞流程及防止行為人身份曝光
    逃避查緝之用意；且近來詐欺取財之犯罪類型層出不窮，該
    等犯罪，多數均係利用人頭帳戶作為詐騙所得款項之出入帳
    戶，並經媒體廣為披載，被告甲○○係有相當社會工作經驗
    之成年人，對此應知之甚詳。綜上開說明，被告顯有幫助他
    人詐欺取財之不確定故意至明。
  (六)綜上所述，本件事證明確，被告幫助詐欺取財犯行，已堪認
    定。
二、查被告行為後，刑法於94年2 月2 日經總統令修正公布，於
    95年7 月1 日施行，而比較新舊法時應就罪刑有關之共犯、
    未遂犯、想像競合犯、牽連犯、連續犯、結合犯，以及累犯
    加重、自首減輕暨其他法定加減原因（如身分加減）與加減
    例等一切情形，綜其全部罪刑之結果而為比較（最高法院95
    年5 月23日刑事庭第8 次會議決議參照）。經查：
  (一)修正前刑法第339 條第1 項詐欺取財罪法定刑原為「5 年以
    下有期徒刑、拘役或科或併科1 千元以下罰金」，依修正前
    刑法第33條第5 款規定罰金數額應為1 元以上；惟依95年6
    月14日公布之刑法施行法第1 條之1 規定，修正後該罪之法
    定刑度應為「5 年以下有期徒刑、拘役或科或併科新臺幣3
    萬元以下罰金」，而修正後刑法第33條第5 款提高罰金數額
    為新臺幣1 千元以上，並以百元計算之。是以該罪修正後關
    於自由刑部分雖未變更，惟罰金數額下限已予提高，故修正
    後之法律效果對行為人而言較屬不利。
  (二)修正前刑法第41條第1 項前段原為「犯最重本刑為5 年以下
    有期徒刑以下之刑之罪，而受6 個月以下有期徒刑或拘役之
    宣告，因身體、教育、職業、家庭之關係或其他正當事由，
    執行顯有困難者，得以1 元以上3 元以下折算一日，易科罰
    金。」，且被告行為時之易科罰金折算標準，依修正前罰金
    罰鍰提高標準條例第2 條前段（現已刪除）規定，係就其原
    定數額提高為100 倍折算1 日，故被告行為時之易科罰金折
    算標準乃以銀元300 元折算1 日，經折算後應以新臺幣900
    元折算為1 日。惟修正後刑法第41條第1 項前段則為「犯最
    重本刑為5 年以下有期徒刑以下之刑之罪，而受6 個月以下
    有期徒刑或拘役之宣告者，得以新臺幣1000元、2000元或
    3000元折算一日，易科罰金。」，就易科罰金之折算標準予
    以提高。比較修正前、後所定之易科罰金折算標準，顯以修
    正前規定較有利於被告。
  (三)又修正前刑法第30條第1 項原為「幫助他人犯罪者，為從犯
    。雖他人不知幫助之情者，亦同」，修正後則為「幫助他人
    實行犯罪行為者，為幫助犯。雖他人不知幫助之情者，亦同
    」，乃屬文字之修正，要非法條之構成要件或法律效果發生
    變動，自非屬法律之變更，不生比較新舊法之問題。
  (四)本件經綜合比較上開修正前後之刑法相關規定，認以適用修
    正前之規定較有利於被告，故應依修正前刑法作為本件被告
    論罪科刑之依據。
三、按刑法上之幫助犯，係對於犯罪與正犯有共同之認識，而以
    幫助之意思，對於正犯資以助力，而未參與實施犯罪之行為
    者而言；如未參與實施犯罪構成要件之行為，且係出於幫助
    之意思提供助力，即屬幫助犯，而非共同正犯。被告雖提供
    帳戶供不詳姓名之人及其所屬犯罪集團實施詐欺犯罪使用，
    然並無證據證明被告有參與實施詐術之行為或匯入之款項為
    被告所提領，是被告提供上開物件之行為，僅係參與詐欺構
    成要件以外之行為，自應論以幫助犯，而非共同正犯。又按
    連續幫助與幫助連續為不同之犯罪態樣，如基於概括犯意，
    多次幫助他人犯罪，為連續幫助，該幫助者有多次犯罪行為
    ，如以一幫助行為，幫助他人連續犯罪，則為幫助連續，就
    幫助犯而言，僅有1 次犯罪行為，最高法院87年度臺上字第
    3865號判決要旨可資參照。本件被告僅有一次交付帳戶存摺
    、提款卡及提款密碼予姓名年籍不詳之人使用之行為，即係
    以一次幫助行為，幫助不詳人士連續向被害人詐欺取財，應
    屬幫助連續；惟查並無積極證據足資認定被告於將提供上開
    帳戶之存摺及提款卡予姓名年籍不詳之人時，業已知悉或預
    見該不詳人士另有共犯，基於罪疑唯輕之證據法則，應認被
    告僅有幫助收取帳戶之人單獨從事詐欺取財犯行之故意，又
    依所知輕於所犯，從其所知之法理，應認被告僅有幫助單獨
    從事詐欺取財之行為。是核被告甲○○所為，係犯刑法第30
    條第1 項、第339 條第1 項之幫助詐欺取財罪嫌。
四、原審依修正前刑法第30條第1 項前段、第2 項、刑法第339
    條第1 項、修正前刑法第41條第1 項前段，罰金罰鍰提高標
    準條例第1 條前段、修正前罰金罰鍰提高標準條例第2 條之
    規定，審酌被告將帳戶提供上開詐騙集團成員使用，致被害
    人丙○○依上開詐騙集團成員指示，而陸續匯款，旋於同日
    遭提領之損失，而助長詐騙集團犯罪之風氣，紊亂社會正常
    交易秩使社會互信受損，又因被告提供個人帳戶，致使執法
    人員難以追查該詐騙集團之真實身份等一切情狀，量處有期
    徒刑3 月，並諭知易科罰金之折算標準，其認用法均無違誤
    ，量刑亦稱妥適。被告以並未幫助他人詐騙錢財為由提起上
    訴，指摘原判決不當，為無理由，應予駁回。又依以往實務
    見解，認原判決未及比較適用新舊法時，上訴後，雖比較結
    果以舊法有利於行為人，而原判決別無其他撤銷事由，仍應
    由本院以此為由撤銷改判。惟修正後之規定係以適用行為時
    法為原則，因此原判決雖未及比較適用，然上訴本院後，經
    比較新舊法，行為後之法律並非較有利於行為人，仍應適用
    行為時法，則原判決適用行為時法即無不當，應不構成撤銷
    之事由，附此敘明。
據上論斷，應依刑事訴訟法第455 條之1 第1 項、第3 項、第
368 條，判決如主文。
中    華    民    國    95    年    11    月    15    日
                    刑事第六庭  審判長法  官  曾逸誠
                                      法  官  林柏壽
                                      法  官  李  蓓
以上正本證明與原本無異。
不得上訴。
中    華    民    國    95    年    11    月    15    日
                                      書記官  何慧娟


司法院資訊處製作；財團法人民間司法改革基金會備份。
